【裁判字號】    99,訴,75
【裁判日期】    990610
【裁判案由】    營業稅
【裁判全文】
臺北高等行政法院判決
                                        99年度訴字第75號
                                     99年5月27日辯論終結
原      告  中華民國籃球協會
代  表  人  甲○○
訴訟代理人  官朝永  律師
被      告  財政部臺北市國稅局
代  表  人  乙○○○○○○住同上
訴訟代理人  丙○○
上列當事人間營業稅事件，原告不服財政部中華民國98年11月13
日台財訴字第09800540530 號訴願決定，提起行政訴訟，本院判
決如下：
    主  文
原告之訴駁回。
訴訟費用由原告負擔。
    事實及理由
一、事實概要：
    原告未依規定申請營業登記，於民國（下同）92年1 月至95
    年12月間銷售貨物（勞務），銷售額合計新臺幣（下同）31
    ,455,195元，經被告查獲，核定補徵營業稅額1,572,760 元
    ，並處1 倍之罰鍰1,572,759 元。原告不服，就罰鍰處分申
    請復查，未獲變更，經訴願遭駁回，遂向本院提起行政訴訟
    。
二、原告訴稱：
  (1)查被告所依循之處罰規定為加值型及非加值型營業稅法（以
    下簡稱營業稅法）第51條「納稅義務人，有左列情形之一者
    ，除追繳稅款外，按所漏稅額處1 倍至10倍罰鍰，並得停止
    其營業：一、未依規定申請營業登記而營業者。」該罰鍰性
    質應屬行政罰無疑。
  (2)就行政罰之責任條件部分，依據司法院釋字第275 號解釋文
    意旨：「人民違反法律上之義務而應受行政罰之行為，法律
    無特別規定時，雖不以出於故意為必要，仍須以過失為其責
    任條件。」並依行政罰法第7 條第1 項規定：「違反行政法
    上義務之行為非出於故意或過失者，不予處罰。」故行政罰
    之處罰須行為人於主觀上對於違反法律規定具備故意或過失
    者，始得為處罰，亦即縱行為人客觀上違反法規，惟在未具
    備主觀上違反之故意或過失時，亦不得處以行政罰。
  (3)行政罰法第7 條第1 項之「故意、過失」於該法並未規定判
    斷標準，參酌學界見解「行政罰法未規定故意過失之判斷標
    準，可參考刑法第13條第14條有關故意或過失之規定，所謂
    『故意」』解為：對於違反行政法上義務之構成要件事實，
    明知並有意使其發生，或預見其發生並不違背其本意。所謂
    『過失』可解為：對於違反行政法上義務之構成要件事實之
    發生，雖非故意，但按其情節應注意，能注意而不注意，或
    雖預見其能發生而確信其不發生。行為人之『明知』、『預
    見』等認識範圍，原則上均以『違反行政法上義務之構成要
    件事實』為準，至於有無違法性之認識，則非所問，是故雖
    不知法規有禁止規定亦不能逕認其無故意。至其注意範圍，
    原則上以『違反行政法上義務之構成要件事實』為其範圍，
    亦即客觀上可得認識而定其應注意範圍。」（參林錫堯著行
    政罰法初版第86頁）即行政罰法第7 條所指故意過失之判斷
    範圍係「違反行政法上義務之構成要件事實」。而就行政罰
    法第8 條「不得因不知法規而免除行政處罰責任。但按其情
    節，得減輕或免除其處罰。」係屬於違法性認識層面。申言
    之，行政罰法第7 條屬構成要件層次之適用，而同法第8條
    屬於違法性層次之適用，因此倘若構成要件層次不成就則無
    適用第8 條之餘地。
  (4)查本件原告就系爭罰鍰之違反情事，主觀上不具有故意或過
    失，自不該當行政罰之處罰責任條件：
    系爭罰鍰所處罰之時點為92年1 月至95年12月間，惟原告
      係於96年收受行政院體育委員會體委綜字第0960001309號
      書函，告知應辦理稅藉登記並繳納營業稅等事項後，始知
      悉應辦理稅籍登記及繳納營業稅，對於96年前之行為全然
      不知應為稅籍登記及繳納營業稅，自無主觀上故意違反營
      業稅法之規定。
    行政罰法第7 條係對「違反行政法上義務之構成要件事實
      」認知具有故意過失，綜觀營業稅法第2 條、第3 條、第
      10條、第28條、第43條及第51條之規定，及同法第3 條第
      2 項就銷售勞務係「提供勞務於他人，或提供貨物與他人
      使用、收益，以取得代價者，為銷售勞務。」之定義性規
      定，本案所涉之違反行政法上義務之構成要件事實應為「
      非以營利為目的之團體，有提供勞務予他人，或提供貨物
      與他人使用、收益，以取得代價，為銷售勞務行為，且未
      依法為營業登記並繳納營業稅。」在對構成要件之行為要
      件認知上，須有認知行為人之行為屬於上開所述銷售勞務
      行為。然本件所涉及相關原告與予緯來電視網股份有限公
      司（以下簡稱緯來公司）之契約內容，以轉播權為契約標
      的，就轉播權是否屬於行政罰法第3 條中的勞務尚有疑問
      ，蓋勞務之定義未明確制定於條文中，且亦無法僅因雙方
      有權利移轉及收取代價之對價權利義務關係，而逕判斷雙
      方兼具有銷售勞務之行為，至多僅能認定雙方所簽之契約
      為雙務契約，被告以此認定原告行為顯屬營業稅法規定之
      銷售勞務行為，實屬有誤。又勞務行為本屬於抽象概念，
      營業稅法亦未對此明確定義，實務上無法直接引用條文規
      定而須透過解釋確定，此等情況之下，被告卻稱法規規定
      甚明，亦屬有誤。因勞務行為定義之困難，尤其本件所涉
      及標的之轉播權，非屬於典型勞務行為，判斷上更加困難
      ，在相關機關作出解釋前，難以對其行為屬於營業稅法上
      所規定的銷售勞務行為有認知，原告自無主觀構成要件故
      意可言。
    營業稅法第6 條第2 項規定「有左列情形之一者，為營業
      人：……二、非以營利為目的之事業、機關、團體、組織
      ，有銷售貨物或勞務者。」其中所規範行為係「有銷售貨
      物或勞務者」，雖於同法第3 條第2 項就銷售勞務有定義
      性規定，但因行為型態多樣化，就實際行為常難單純從上
      開定義即可確定為銷售勞務，而須仰賴主管機關不斷為函
      令解釋而加以補充後，始得認定何屬銷售勞務之範疇，在
      此等定義與實際行為間聯繫不明確的狀態下，實難認為行
      為人必然可對行為符合法律規範有所謂應注意、能注意而
      不注意之過失責任，否則僅以法律有規定即認有此過失責
      任，無異是以「法律已規定」而斷定「行為人之主觀過失
      認知」，此種未曾探究行為人主觀認知所為的判斷，儼然
      違反上開釋字第275 號及行政罰法第7 條第1 項探究行為
      人主觀意圖為責任要件之要求，實屬不當之認定。
    原告與緯來公司的契約訂價款註明含稅一事，亦無法推導
      出原告具有主觀構成要件故意或過失一事，蓋契約書上的
      含稅約定，依契約當事人認知係倘若因此契約而將來須繳
      納稅金時，由原告負責納稅之約定，僅是對未來可能發生
      的繳稅責任先約定責任歸屬，而非約定已明確發生的營業
      稅由原告負擔，即與對其行為認知應納稅之情事不同，且
      將來責任歸屬之約定，亦不因此而使原告負有查證繳稅與
      否之義務，自無法認定原告具有主觀構成要件之故意或過
      失。
    縱認原告舉辦球賽，進而附隨此行為而有收取廣告及轉播
      權利金等情事係屬於銷售勞務，惟其並非以營利為目的，
      而係為達推廣籃球運動目的之相關方式，足見無不辦理營
      業登記而為營業之故意，亦因未基於營利目的，故尚難期
      待其應向被告查詢可否營業或是否為營業稅課徵範圍，自
      難謂其有何過失。且原告基於推廣運動之目的而收取相關
      廣告及轉播費用，並用以支付賽事之舉辦及人才之培育等
      推廣籃球之必行事項，此等類似情況於經費短少的相關各
      類運動推廣團體中，比比皆是，且行之有年，原告於收受
      相關主管機關於96年告知應辦理稅籍登記及繳納營業稅前
      ，就其行為應繳納營業稅之情事，既無財政部之相關函釋
      可循，亦無可供參考之前例，原告應無「應注意、能注意
      而不注意」之可能，原告自不負過失責任。據此，並參以
      原告自接獲行政院體育委員會通知後，旋即辦妥稅籍登記
      ，核實申納稅賦，益見原告自始無違反營業稅法之故意及
      過失，揆諸司法院釋字第275 號解釋意旨及行政罰法第7
      條第1 項之規定，自不應予以處罰。
  (5)綜上，原告主張對於應申請營業登記並申報繳納營業稅，以
    及提供轉播權予緯來公司係屬銷售勞務行為不具主觀上之故
    意過失，原罰鍰處分顯有違誤等情，因而聲明：「訴願決定
    及原處分（關於罰鍰部分，含復查決定）均撤銷，訴訟費用
    由被告負擔」。
三、被告抗辯：
  (1)按「在中華民國境內銷售貨物或勞務及進口貨物，均應依本
    法規定課徵加值型或非加值型之營業稅。」、「有左列情形
    之一者，為營業人：二、非以營利為目的之事業、機關、團
    體、組織，有銷售貨物或勞務者。」、「營業稅稅率，除本
    法另有規定外，最低不得少於百分之五，最高不得超過百分
    之十；其徵收率，由行政院定之。」、「營業人之總機構及
    其他固定營業場所，應於開始營業前，分別向主管稽徵機關
    申請營業登記。」、「營業人有左列情形之一者，主管稽徵
    機關得依照查得之資料，核定其銷售額及應納稅額並補徵之
    ：……三、未辦妥營業登記，即行開始營業，……而未依規
    定申報銷售額者。」、「納稅義務人，有左列情形之一者，
    除追繳稅款外，按所漏稅額處1 倍至10倍罰鍰，並得停止其
    營業……一、未依規定申請營業登記而營業者。」為營業稅
    法第1 條、第6 條第2 款、第10條、第28條前段、第43 條
    第1 項第3 款及第51條第1 款所明定。
  (2)我國之營業稅係對在中華民國境內銷售貨物或勞務行為所課
    徵之一種銷售稅，營業稅法第1 條定有明文，其課稅主體即
    納稅義務人，依營業稅法第2 條規定係指該銷售貨物或勞務
    之營業人，而所稱營業人，依營業稅法第6 條第2 款規定，
    縱非屬以營利為目的之營利事業組織，只要在中華民國境內
    有銷售貨物或勞務之行為者，均為營業稅法所稱之營業人，
    而成為營業稅之納稅義務人，除應依營業稅法第28條規定於
    開始營業前向該管稽徵機關申請營業登記外，另負有依營業
    稅法第35條規定申報繳納營業稅之義務。
  (3)本件原告於92年1 月至95年12月間有銷售貨物（勞務）予緯
    來公司之事實，惟原告卻未依規定申請營業登記，自亦未依
    規定申報銷售額及繳納營業稅，有合約書及相關帳載資料可
    稽，亦為其所不爭執，原告與緯來公司合約書內容，其已知
    雙方具有權利移轉及收取代價之對價權利義務關係，顯屬營
    業稅法規定之銷售勞務行為，法令規定甚明，毋須另為解釋
    ，其違章事證明確，此不因原告係非營利之團體組織而有不
    同，且法律已明定營業稅之相關報繳義務，業如前述，不得
    以未經輔導告知應依法納稅云云，執為脫免上揭義務之論據
    。
  (4)「不得因不知法規而免除行政處罰責任。」為行政罰法第8
    條前段所明訂，原告提供轉播權予緯來公司是否需辦理營業
    登記，原告本應依法盡探知之義務，尚不能因事實認定及適
    用法律見解歧異，而主張免罰，且依原告與緯來公司等間合
    約書所訂價款均註明含稅，緯來公司等開具之各類所得扣繳
    暨免扣憑單之所得類別亦為「權利金」，原告若對是否需辦
    理營業稅登記及報繳營業稅有所疑義，本得向稅捐機關申請
    釋示，原告捨此不為，多年來對是否需辦理營業稅登記不為
    注意，自認非營利團體，逕採有利於己之解釋，於其銷售勞
    務（權利金）予緯來公司時，未依規定辦理營業登記，於申
    報所得稅時甚將此移轉權利金之收入申報為「贊助收入」，
    致有本件逃漏營業稅之違章情事，原告縱非故意，亦有應注
    意、能注意而不注意之過失責任，從而，被告以原告已於裁
    罰處分核定前補繳本稅及以書面承認違章事實，並承諾繳清
    罰鍰，乃按所漏稅額1,572,760 元處1 倍之罰鍰計1,572,75
    9 元，顯已考量原告違章程度所為之適切裁罰，揆諸首揭規
    定，並無不合。
  (5)綜上，被告以原告未依規定申請營業登記而銷售貨物（勞務
    ），違反營業稅法之規定，爰處罰鍰1,572,759 元並無違誤
    等情，而聲明：「原告之訴駁回，訴訟費用由原告負擔」。
四、得心證之理由：
  (1)兩造之爭點：原告主張其非屬營利事業，92年1 月至95年12
    月間緯來公司所支付予原告之「贊助收入」或「權利金」之
    本質，應屬承辦賽事所生費用之分擔，但被告卻認為認該款
    項為「營業收入」，核定應補徵營業稅額1,572,760 元（計
    算式：31,455,195*5%=1,572,759.75，四捨五入為1,572,76
    0 元，參原處分卷p-103 ）；本件原告認為並無違反營業稅
    法第51條第2 款之故意或過失應予免罰，而被告認為應屬故
    意，即無故意亦有過失，而按所漏稅額1,572,759.75元處1
    倍之罰鍰計1,572,759 元。（兩造僅對原告僅就罰鍰處分不
    服，本稅部分不爭執，參本院卷p-98）。
  (2)關於違規罰款部分：
    按「在中華民國境內銷售貨物或勞務及進口貨物，均應依
      本法規定課徵加值型或非加值型之營業稅。」、「有左列
      情形之一者，為營業人：一、……二、非以營利為目的之
      事業、機關、團體、組織，有銷售貨物或勞務者。」、「
      營業稅稅率，除本法另有規定外，最低不得少於百分之五
      ，最高不得超過百分之十；其徵收率，由行政院定之。」
      、「營業人之總機構及其他固定營業場所，應於開始營業
      前，分別向主管稽徵機關申請營業登記。」、「營業人有
      左列情形之一者，主管稽徵機關得依照查得之資料，核定
      其銷售額及應納稅額並補徵之：一、……三、未辦妥營業
      登記，即行開始營業，……而未依規定申報銷售額者。」
      及「納稅義務人，有左列情形之一者，除追繳稅款外，按
      所漏稅額處1 倍至10倍罰鍰，並得停止其營業……一、未
      依規定申請營業登記而營業者。」分別為營業稅法第1 條
      、第6 條第2 款、第10條、第28條前段、第43條第1 項第
      3 款及第51條第1 款所明定。
    本件原告於92年1 月至95年12月間未依規定申請營業登記
      銷售貨物（勞務），銷售額合計31,455,195元，有合約書
      及帳載資料可稽，違規事證明確，經被告查獲，核定補徵
      營業稅額1,572,760 元，並處1 倍之罰鍰1,572,759 元。
      經查，原告於上開期間未依規定申請營業登記，銷售貨物
      （勞務）予緯來公司等之事實，為原告所自承，並有合約
      書及帳載資料可稽，原告雖非以營利為目的之團體組織，
      惟其舉辦球賽而收取廣告及轉播權利金，係屬銷售勞務行
      為，自屬應辦理營業登記之營業人，應依法繳納營業稅，
      並無免予處罰之規定，原處分自屬有據。
    又原告雖係非以營利為目的之機關團體，於有銷售勞務（
      權利金）行為時，未依規定辦理營業登記，被告乃予以補
      稅及處罰。此不因原告係非營利之團體組織而有不同，且
      法律已明定營業稅之相關報繳義務，業如前述，原告卻疏
      未注意，縱非故意，尚難卸免其應注意、能注意而不注意
      之過失責任，從而，被告以原告已於裁罰處分核定前補繳
      本稅及以書面承認違章事實，並承諾繳清罰鍰，乃按所漏
      稅額1,572,760 元處1 倍之罰鍰計1,572,759 元，顯屬考
      量被告違章程度所為之適切裁罰，揆諸上開規定，自無不
      合。
    另「不得因不知法規而免除行政處罰責任」為行政罰法第
      8 條前段所明訂，原告提供轉播權予緯來公司是否需辦理
      營業登記，原告本應依法盡探知之義務，尚不能因事實認
      定及適用法律見解歧異，而主張免罰；若原告對是否需辦
      理營業稅登記有所疑義，本得向稅捐機關申請釋示，原告
      捨此不為，逕採有利於己之解釋，所稱於收受相關主管機
      關於96年告知應辦理稅籍登記及繳納營業稅前，就其行為
      應繳納營業稅之情事，既無財政部之相關函釋可循，亦無
      可供參考之前例，原告自不負過失責任云云，自無可採。
      原告於其銷售勞務（權利金）予緯來公司時，未依規定辦
      理營業登記，致有本件逃漏營業稅之違章情事，原告縱無
      故意，亦有過失，附此敘明。
  (3)綜上所述，原告起訴論旨，並非可採。被告認為92年1 月至
    95年12月間緯來公司所支付予原告之「贊助收入」或「權利
    金」之本質，應屬承辦賽事所生費用之分擔，核定應補徵營
    業稅額1,572,760 元，且以原告已於裁罰處分核定前補繳本
    稅及以書面承認違章事實，並承諾繳清罰鍰，乃按所漏稅額
    1,572,760 元處1 倍之罰鍰計1,572,759 元，於法並無不合
    ，復查決定及訴願決定，遞予以維持，亦無不合，原告徒執
    前詞，訴請撤銷，為無理由，應予駁回。本件事證已臻明確
    ，兩造其餘主張及證據，核與本判決所得心證及結果不生影
    響，毋庸逐一論述，附此敘明。
五、據上論結，本件原告之訴為無理由，爰依行政訴訟法第98條
    第1 項前段，判決如主文。
中    華    民    國    99    年    6    月     10    日
            臺北高等行政法院第七庭
                審判長法  官  吳慧娟
                      法  官  畢乃俊
                      法  官  陳心弘
上為正本係照原本作成。
如不服本判決，應於送達後20日內向本院提出上訴狀並表明上訴
理由，如於本判決宣示後送達前提起上訴者，應於判決送達後20
日內補提上訴理由書（須按他造人數附繕本）。
中    華    民    國    99    年     6    月   10     日
                      書記官  鄭聚恩

司法院資訊處製作；財團法人民間司法改革基金會備份。
